最　高　行　政　法　院　判　決　　　　　　　　　　九十三年度判字第六二一號
　　上　訴　人　甲○○
　　訴訟代理人　丙○○
　　被 上訴 人　財政部臺灣省南區國稅局
　　代　表　人　乙○○
右當事人間因贈與稅事件，上訴人對於中華民國九十二年一月三十日高雄高等行政法
院九十一年度訴字第四三○號判決，提起上訴，本院判決如左：
　　主  文
上訴駁回。
上訴審訴訟費用由上訴人負擔。
　　理  由
一、本件上訴人在原審起訴主張：(一)上訴人之配偶方林鳳鸞於五十五年間，與方盛焰
    及其配偶方陳幸子共同出資購買嘉義市○路○段（重測後為軍輝段）多筆土地，
    因僅上訴人之配偶方林鳳鸞具自耕農之身分，乃約定以上訴人之配偶方林鳳鸞名
    義辦理該等土地所有權之登記。嗣該等土地其中之軍輝段四二九號（原下路頭段
    一七三之一三四號）、軍輝段五八○號（原下路頭段一七六之二七號）、軍輝段
    六三九號（原下路頭段七六之二五號）等土地，於八十八年一月十五日經嘉義市
    政府徵收，並於八十八年三月一日由上訴人之配偶方林鳳鸞（即登記名義人）具
    領補償費四千餘萬元。因該等徵收土地係方林鳳鸞、方盛焰及其配偶方陳幸子各
    自出資共同購買，則該徵收補償費自分屬渠等三人所有，故本件上訴人之配偶方
    林鳳鸞由上訴人匯予方盛焰一、三三○、○○○元，即係個人土地之徵收補償費
    予以取回之部分，而非贈與。(二)因上訴人之配偶方林鳳鸞與方盛焰及其配偶方陳
    幸子共同出資購買土地之契約書及相關價金給付證明，原係存放於上訴人之住宅
    ，雖於八十九年二月八日因遭鄰宅火災波及而燒成灰燼，惟以該等共同購買土地
    後增建住宅之基地分配情形，仍足資證明渠等三人確有共同出資購買土地之事實
    。蓋渠等三人原共同出資購買之土地，其中下路頭段一七六之二五號（重測後地
    號為軍輝段六三九號及六三九之一號）、一七六之二七號及一七六之三○號等地
    號土地業於嗣後建築房屋，依主管機關核發之建築基地分配圖得知，該完成建築
    後基地及建築物之實際分配人為方盛焰、方陳幸子及上訴人，而上開土地並無方
    盛焰及方陳幸子應有部分之情況下，猶得參與分配基地，即足資證明確有共同出
    資購買土地之事實。而此次嘉義市政府徵收土地之一即軍輝段六三九號係由原下
    路頭段一七六之二五號重測後分割而來，由此觀之，亦足證明該徵收土地所核發
    補償款之部分確屬方盛焰及方陳幸子所有。又依常理而言，若非該等補償款中有
    應屬方盛焰及方陳幸子所有，上訴人即無將該等款項匯予方盛焰之理，故上訴人
    匯予方盛焰之款項，應屬方盛焰與其配偶方陳幸子等人各自出資購買土地之徵收
    補償費之返還。(三)查訴願決定理由四謂：「第查本件訴願人自始並無法提示有關
    共同出資購買土地及借貸之相關證據，至主張由方盛焰、方陳幸子亦可參與分配
    建築物，即可推論渠等係共同出資乙節，按建築物與土地係兩獨立之所有權客體
    ，建物所有權人並非一定等同於土地所有權人，是所述要難採據。」云云，惟查
    ：上訴人因遭鄰宅火災波及而將共同出資購買系爭土地之契約書及相關價金給付
    證明燒成灰燼，然上訴人仍盡力尋求證明其係共同出資購買土地之事實，並提出
    相關證據，並非被上訴人所述上訴人自始未提出相關證據。又上訴人所提出之基
    地分配圖，可清楚看出上訴人與方盛焰所配得之房屋及基地面積，即足資證明確
    有共同出資購買土地之事實。此一房屋、基地分配事實，上訴人業於訴願理由三
    論述甚詳。訴願決定未予查明，率以「建築物與土地係兩獨立之所有權客體，建
    物所有權人並非一定等同於土地所有權人」為駁回理由，顯係蓄意抹煞事實，與
    行政程序法第九條規定「行政機關就該管行政程序，應於當事人有利或不利之情
    形，一律注意。」之意旨有違。(四)關於上訴人向方孝慈償還借貸款項部分：按遺
    產及贈與稅法第四條第二項明定：「本法稱贈與，指財產所有人以自己之財產無
    償給與他人，經他人允受而生效力之行為。」，則必贈與人須有無償給予他人財
    產，而經他人允受者始生贈與之效力甚明。易言之，遺產與贈與稅法所稱之贈與
    ，除贈與人有以自己之財產無償給予受贈人之意思表示外，尚須受贈人之同意允
    受，始生贈與並須擔負申報及繳納贈與稅之義務。惟本件上訴人匯入方孝慈之款
    項，係上訴人多年來陸續向方孝慈借入款項之返還，乃債務之清償行為，則此匯
    撥之舉，既非無償之給付，揆諸前揭法條規定，即非贈與稅徵課之範疇。又參原
    審法院九十年度訴字第一五二號判決理由四「．．．，按行為時遺產及贈與稅法
    第五條第六款『按配偶間及三親等以內親屬間財產之買賣，以贈與論，依法課徵
    贈與稅。』之適用，必以親屬間有財產之買賣為前提，故倘親屬間財產之移轉係
    基於買賣以外之其他法律關係，要非該條款規範之對象，自無該條款之適用。」
    意旨自明。系爭匯撥款項既屬償還借貸者，即非無償給予他人之贈與，依上開判
    決意旨，顯非上開遺產及贈與稅法第三條第一項及第四條第二項規範之對象。被
    上訴人逕為贈與之認定，實屬違法。況現代經濟社會眾多銀行帳戶間匯撥款項係
    屬常態，如僅憑該等帳戶間匯撥款項即認屬贈與，顯未慮及經濟社會中之借貸及
    清償行為，核與常情有違。復依民事訴訟法第二百七十七條前段明定：「當事人
    主張有利於己之事實者，就其事實有舉證之責任。」，被上訴人於未查得本件上
    訴人有贈與之意思表示，僅依匯撥款項資料，即逕認贈與並予論罰，顯違反上揭
    法條之舉證責任分配原則。(五)況上訴人自有子女及孫子女，依常情衡度，自應將
    該等款項以直接或間接方式給予子女或直系親屬，方符情理，此參原審法院上揭
    判決理由六「何以上訴人竟捨其自身子女不為，而卻贈與三等姻親之外甥女○○
    ○等三人，誠屬難以想像。」為由，而認無贈與行為，即臻明確。本案上訴人與
    方孝慈非為直系親屬之關係，上訴人自無對方孝慈為贈與之情，被上訴人慮未及
    此，其事實之認定與經驗法則及論理法則顯為不符，為此訴請撤銷訴願決定及原
    處分之判決。
二、被上訴人則以：(一)本稅部分：1.按「凡經常居住中華民國境內之中華民國國民，
    就其在中華民國境內或境外之財產為贈與者，應依本法規定，課徵贈與稅。」「
    本法稱贈與，指財產所有人以自己之財產無償給予他人，經他人允受而生效力之
    行為。」為遺產及贈與稅法第三條第一項及第四條第二項所明定。2.上訴人領取
    嘉義市○○段六三九及五八○號等二筆土地補償費後，分別於八十八年三月四日
    提領一、三三○、○○○元存入方盛焰世華銀行仁愛分行帳戶及三月五日提領一
    、○○○、○○○元存入方孝慈第一銀行仁愛分行帳戶，原核乃核定該年度贈與
    總額二、三三○、○○○元，並無不合。3.上訴人主張方盛焰及方陳幸子亦可參
    與分配建築物，即可推論渠等係共同出資乙節，惟上訴人迄無法提示其配偶方林
    鳳鸞與方盛焰及其配偶方陳幸子有關共同出資購買土地之相關證據，且按建築物
    與土地係兩獨立之所有權客體，建物所有權人並非一定等同於土地所有權人，所
    訴核難採據。又參照最高法院十九年上字第二三四五號民事判例：「各當事人就
    其所主張有利於己之事實，均應負舉證之責，故一方已有適當之證明者，相對人
    欲否認其主張，即不得不更舉反證。」上訴人於八十八年三月五日將資金匯入方
    孝慈帳戶，既為上訴人所不爭，主張本件實為借貸非屬贈與乙節，自當由其提出
    證明以實其說，惟其未能提示借據及資金往來流程等證明文書供核，所訴洵不足
    採。(二)罰鍰部分：1.按「納稅義務人違反第二十三條或第二十四條之規定，未依
    限辦理遺產稅或贈與稅申報者，按核定應納稅額加處一倍至二倍之罰鍰。」為遺
    產及贈與稅法第四十四條前段所明定。2.上訴人分別於八十八年三月四日、三月
    五日提領現金一、三三○、○○○元、一、○○○、○○○元轉存入方盛焰及方
    孝慈帳戶，合計二、三三○、○○○元，未據實申報涉及贈與，已如前述，違章
    事證明確，原處分依前揭法條規定，按所漏稅額處一倍之罰鍰六七、八○○元，
    並無違誤等語作為抗辯。
三、原審斟酌全辯論意旨及調查證據之結果以：(一)按「凡經常居住中華民國境內之中
    華民國國民，就其在中華民國境內或境外之財產為贈與者，應依本法規定，課徵
    贈與稅。」「本法稱贈與，指財產之所有人以自己之財產無償給與他人，經他人
    允受而生效力之行為。」「除第二十條所規定之贈與外，贈與人在一年內贈與他
    人之財產總值超過贈與稅免稅額時，應於超過免稅額之贈與行為發生後三十日內
    ，向主管稽徵機關依本法規定辦理贈與稅申報。」「納稅義務人違反第二十三條
    或第二十四條之規定，未依限辦理遺產稅或贈與稅申報者，按核定應納稅額加處
    一倍至二倍之罰鍰。」分別為遺產及贈與稅法第三條第一項、第四條第二項、第
    二十四條第一項及第四十四條前段所明定。(二)本件上訴人分別於八十八年三月四
    日提領一、三三○、○○○元存入胞弟方盛焰世華銀行仁愛分行帳戶，三月五日
    提領一、○○○、○○○元存入其姪女（即方盛焰之女）方孝慈第一銀行仁愛分
    行帳戶，被上訴人以其涉有贈與情事，乃核定該年度贈與總額二、三三○、○○
    ○元，贈與淨額一、三三○、○○○元，贈與稅額六七、八○○元，並以違反遺
    產及贈與稅法第二十四條規定，未於贈與行為發生後三十日內向被上訴人辦理贈
    與稅申報，按所漏稅額處一倍之罰鍰六七、八○○元等情，此有被上訴人九十年
    度贈字第○二三○八三號處分書、八十八年度贈與稅繳款書及違章案件罰鍰繳款
    書等附於原處分卷內可稽。(三)經查，有關系爭土地是否由上訴人之配偶方林鳳鸞
    與方盛焰及方陳幸子等三人於五十五年間共同出資購買，因上訴人始終無法提出
    相關之契約書及資金繳付之證明，是上訴人所陳，難以採信；雖上訴人供稱有關
    購買土地之契約書及相關價金給付證明已因鄰居發生火災而滅失，固據其提出嘉
    義市消防局火災證明，證明上訴人原居住之嘉義市○區○○里○○路三七六號房
    屋於八十九年二月八日四時四十九分曾發生火災，然觀諸上訴人配偶方林鳳鸞之
    另案八十八年度贈與稅案件，方林鳳鸞則自陳伊與方盛焰及方陳幸子等三人於五
    十五年間購買土地之出資比例為七四％、二○．六％及五．四％，惟方盛焰則於
    九十一年七月三十一日前往被上訴人機關說明渠等三人購買土地之出資比例為五
    ○％、一六．七％及三三．三％等語（參卷附被上訴人九十一年九月六日南區國
    稅法字第○九一○○八五九六八號重核復查決定書），二人之供述互不相同，準
    此，上訴人主張確有共同出資購買農地之事實，自難以令人盡信。次查，建築物
    與土地係兩個獨立之所有權客體，地上建築物之所有權人並不等同土地之所有權
    人或於土地上享有應有部分，二者間不當然存有對等關係，是在上訴人未能提供
    其他具體證據之前，自無由依上訴人所提出部分土地因嗣後建築房屋，其建築基
    地之分配圖而可當然推論系爭土地確由方林鳳鸞與方盛焰及方陳幸子等三人共同
    出資購買，是上訴人主張有關匯予方盛焰之款項，本質上係屬土地徵收補償費之
    返還云云，自不足為採。(四)第按當事人主張有利於己之事實，就其事實有舉證責
    任，民事訴訟法第二百七十七條前段定有明文，並為行政訴訟法第一百三十六條
    規定所準用。又當事人主張之事實，須負舉證責任，倘其所提出之證據，不足為
    主張事實之證明，自不能認其主張之事實為真實，亦有本院三十六年判字第十六
    號判例可參。本件上訴人主張匯入方孝慈之款項，係多年來陸續向方孝慈借入款
    項之返還，乃債務之清償行為，與贈與無關云云，然查，上訴人對於匯款予其姪
    女方孝慈之銀行帳戶，既不爭執，倘真有借貸情事，則應有雙方金錢往來及匯款
    資料可參，故有關借貸之事實，自應由上訴人負舉證責任。惟上訴人卻未能提供
    相關證據資料供本院查證，僅以相關借貸證明已因火災燒燬；及上訴人與方孝慈
    非為直系親屬之關係，且上訴人自己尚有子女，核無對方孝慈為贈與之理由云云
    資為爭執，自難謂已善盡舉證之責任。何況，縱稱上訴人之相關借貸之證物已因
    火災而滅失，但方孝慈（貸方）亦應保留相關證據資料，以利將來追討之用，是
    以上訴人空言指稱無償匯入方孝慈帳戶之一、○○○、○○○元係為清償債務，
    卻又提不出相關證據以實其說，誠不足採。又，原審法院九十年度訴字第一五二
    號判決與本件事實不同，且屬個案上之判斷，尚不得拘束原審法院就本件事實之
    認定。因而為上訴人敗訴之判決。
四、本院核原判決依上開規定及說明，尚無違背法令。上訴意旨仍執陳詞指摘原判決
    有不適用法規之違背法令，求為廢棄改判。惟查被上訴人既已舉證證明上訴人有
    於八十八年三月四日提領一、三三○、○○○元存入胞弟方盛焰世華銀行仁愛分
    行帳戶及於同年三月五日提領一、○○○、○○○元存入其姪女方孝慈第一銀行
    仁愛分行帳戶之事實，並為上訴人所不爭，則被上訴人就上訴人以自己之財產給
    與方盛焰父女，經方盛焰父女允受之事實，本已盡舉證責任，則上訴人主張上開
    財產之給與非屬無償給付之贈與行為，依舉證責任轉換之原則，自應轉換上訴人
    就取回投資款項及返還借款之事實負舉證之責任，此種舉證責任與協力義務（例
    如法院到上訴人房屋勘驗。上訴人須到場開房屋大門之協力義務）為兩個不同之
    法效事實，上訴人錯將協力義務與舉證責任混淆，據以主張原判決有不適用行政
    訴訟法第一百八十九條及第一百三十四條之違背法令云云，核無足取。況原判決
    對上訴人所訴各節，均已詳予剖析論駁，上訴意旨或係上訴人對原審取捨證據、
    認定事實之職權行使，妄加指摘，或係上訴人持其主觀法律見解之歧異，斤斤指
    摘，均不足採。從而本件上訴意旨為無理由，應予駁回。
據上論結，本件上訴為無理由，爰依行政訴訟法第二百五十五條第一項、第九十八條
第三項前段，判決如主文。
中　　華　　民　　國　　九十三　　　年　　　五　　　　月　　　十九　　　日
                    最 高 行 政 法 院  第 四 庭
                                審 判 長 法  官　　　徐　樹　海
                                         法  官      鄭　淑　貞
                                         法  官　　　高　啟　燦
                                         法  官　　　吳　錦　龍
                                         法  官　　　林　茂　權
右  正  本  證  明  與  原  本  無  異
　　　　　　　　　　　　　　　　　　　　 法院書記官　張　雅　琴
中　　華　　民　　國　　九十三　　　年　　　五　　　　月　　　二十　　　日
